---
title: "Análise visual de dados automotivos"
output: html_document
---


# Introdução

Neste projeto, são analisados dados de ecomomia de combustível de automóveis usand a linguagem R. O fluxo de trabalho é composto pelas etapas listadas abaixo, as quais serão desenvolvidas nas seções seguintes:

* Aquisição dos dados
* Exploração e entendimento dos dados
* Manupilação e transformação dos dados
* Análise e modelagem
* Comunicação dos resultatos

## Pacotes R utilizados

As análises deste projeto serão realizadas com uso dos seguintes pacotes R:

* [`plyr`](https://www.rdocumentation.org/packages/plyr): um pacote R que permite realizar resumos estatísticos em conjuntos de dados;

* [`ggplot2`](https://ggplot2.tidyverse.org/): um pacote que permite criar gráficos declarativamente, baseado na [gramática dos gráficos](https://books.google.com.br/books/about/The_Grammar_of_Graphics.html?id=_kRX4LoFfGQC&redir_esc=y);

* [`reshape2`](https://www.rdocumentation.org/packages/reshape2): 

```{r}
library(plyr)
library(ggplot2)
library(reshape2)
library(kableExtra)
```

## Aquisição dos dados

O conjunto de dados (_dataset_) utilizado neste projeto consiste em métricas de desempenho de eficiência de combustível, medidas em **milhas por galão (MPG)** ao longo do tempo, bem como diversos atributos característicos para a maioria das marcas e modelos de automóveis disponíveis nos EUA desde 1984. 

Os dados podem ser obtidos no seguinte sítio eletrônico http://www.fueleconomy.gov/feg/epadata/vehicles.csv.zip e as informações acerca das variáveis do _dataset_ podem ser encontradas neste endereço: http://www.fueleconomy.gov/feg/ws/index.shtml#vehicle.

### Importação do conjunto de dados

```{r}
vehicles <- read.csv(unz("data/vehicles.csv.zip", "vehicles.csv"), stringsAsFactor = F) #nolint
```

Visualização dos primeiros registros do _dataset_:
```{r}
head(vehicles)
```

## Exploração e entendimento dos dados

Nesta seção, exploramos a aparência geral dos dados por meio de alguns comandos R básicos.

Iniciamos com a contagem do número de observações (linhas) presentes nos dados com uso da função `nrow` e contagem da quantidade de variáveis por meio da função `ncol`. Nesse sentido, o _dataset_ contém `r nrow(vehicles)` observações registradas e um total de `r ncol(vehicles)` variáveis.

A seguir, são listadas os nomes de cada uma das variáveis (colunas):

```{r}
names(vehicles)
```

A maioria das variáveis possui um nome (em inglês) descritivo de seu conteúdo. Para mais detalhes do significado de cada campo, pode-se consultar o endereço eletrônico: http://www.fueleconomy.gov/feg/ws/index.shtml#vehicle.


```{r}
nyears <- length(unique(vehicles[, "year"]))
first_year <- min(vehicles[, "year"])
last_year <- max(vehicles[, "year"])
```

Os dados referem-se a um período de `r nyears` anos, iniciando em `r first_year` e terminando no ano de `r last_year`.

Quanto ao tipo de combustível utilizado nos automóveis, observamos os seguintes quantitativos:

```{r}
x <- data.frame(table(vehicles$fuelType1))
names(x) <- c("fuelType1", "qtd")

x %>%
    kbl() #%>%
    #kable_paper(bootstrap_options = "striped", full_width = F)
```

A próxima análise refere-se aos tipos de transmissões (`trany`) usadas nso automóveis. Mas antes disso, faremos o tratamento dos dados faltantes, que serão substituídos por `NA`.

```{r}
vehicles$trany[vehicles$trany == ""] <- NA
```

Em seguida, utilizamos a função `substr` para extrair os quatro primeiros caracteres da coluna `trany` a fim de determinar se o automóvel é de tipo automático (`Auto`) ou manual (`Manual`):

```{r}
vehicles$trany2 <- ifelse(substr(vehicles$trany, 1, 4) == "Auto", "Auto", "Manual") # nolint
vehicles$trany2 <- as.factor(vehicles$trany2)
```

Finalmente, as quantidade de veículos por tipo de transmissão é mostrada na tabela seguinte:

```{r}
x <- data.frame(table(vehicles$trany2))
names(x) <- c("tranyType", "qtd")

kbl(x) #%>%
    #kable_paper(bootstrap_options = "striped", full_width = F)
```

Percebe-se que a quantidade de veículos com transmissão de tipo automática e quase o dobro da quantidade de automóveis de tipo manual.

## Análise da eficiência de combustível ao longo do tempo

Iniciamos esta análise verificando a tendência geral de como a eficiência de combustível muda no decorrer dos anos. Para tanto, dividimos o _dataframe_ `vehicles` em grupos por ano, aplicamos a função média a variáveis específicas e combinamos os resultados em um novo _dataframe_:

```{r}
mpg_by_yr <- ddply(vehicles, ~year, summarise,
    avgMPG = mean(comb08),
    avgHghy = mean(highway08),
    avgCity = mean(city08)
)
```

```{r}
head(mpg_by_yr)
```

Visualização gráfica do resultado acima:
```{r}
mpg_by_yr %>%
    ggplot(aes(year, avgMPG)) +
        geom_point() +
        geom_smooth() +
        ylab("MPG Médio") +
        xlab("Ano") +
        ggtitle("Eficiência ao longo do tempo - Todos os carros")
```

O gráfico acima mostra que a partir de meados dos anos 2000, houve um grande aumento na eficiência de combustível dos veículos no mercado o que pode se dever ao tipo de combustível utilizado nos últimos anos.

```{r}
gas_cars <- subset(vehicles, fuelType1 %in% c("Regular Gasoline", "Premium Gasoline", "Midgrade Gsoline") & fuelType2 == "" & atvType != "Hybrid") # nolint

mpg_by_yr_gas <- ddply(gas_cars, ~year, summarise, avgMPG = mean(comb08))

mpg_by_yr_gas %>%
    ggplot(aes(year, avgMPG)) +
        geom_point() +
        geom_smooth() +
        xlab("Ano") +
        ylab("MPG Médio") +
        ggtitle("Eficiência ao longo do tempo - Carros a gasolina")
```

Outra possibilidade para explicar o aumento da eficiência dos carros nos últimos anos está relacionada ao tamanho dos motores dos carros modernos. Assim, cabe perquntar: "Menos carros com motores grandes foram feitos recentemente?"

```{r}
gas_cars$displ <- as.numeric(gas_cars$displ)

ggplot(gas_cars, aes(displ, comb08)) +
    geom_point() +
    geom_smooth() +
    xlab("Cilindrada do motor em litros") +
    ylab("MPG")
```